臺灣臺北地方法院刑事裁定　　　　　　 95年度聲判字第128號
聲　請　人
即　告訴人　丙○○
代　理　人　孫鍾嶽律師
被　　　告　甲○○
　　　　　　乙○○
上列聲請人因告訴被告妨害名譽案件，不服臺灣高等法院檢察署
中華民國九十五年八月十八日，九十五年度上聲議字第三四四四
號駁回再議之處分（原不起訴處分案號：臺灣臺北地方法院檢察
署九十四年度偵字第二二九八二號），聲請交付審判，本院裁定
如下：
    主      文
聲請駁回。
    理      由
一、按聲請人不服上級法院檢察署檢察長或檢察總長認再議為無
    理由而駁回之處分者，得於接受處分書後十日內委任律師提
    出理由狀，向該管第一審法院聲請交付審判。法院認為交付
    審判之聲請不合法或無理由者，應駁回之。刑事訴訟法第二
    百五十八條之一、第二百五十八之三第二項前段分別定有明
    文。
二、本件聲請人即告訴人丙○○前以被告乙○○、甲○○涉犯妨
    害名譽等罪嫌向臺灣臺北地方法院檢察署檢察官提出告訴，
    經該署檢察官於民國九十五年七月十二日以九十四年度偵字
    第二二九八二號為不起訴處分後，聲請人不服而聲請再議，
    復經臺灣高等法院檢察署檢察長認再議無理由，而於九十五
    年八月十八日以九十五年度上聲議字第三四四四號處分駁回
    再議，聲請人於同年八月三十日收受處分書，並於九月四日
    向本院聲請交付審判等情，業經本院調閱上開九十四年度偵
    字第二二九八二號、九十五年度上聲議字第三四四四號卷宗
    核閱無訛，足見本件交付審判之聲請尚未逾越前述十日之法
    定期間，合先敘明。
三、聲請交付審判意旨略以：(一)臺灣高等法院檢察署駁回處分書
    幾乎全盤抄錄臺灣臺北地方法院檢察署檢察官不起訴處分書
    ，絲毫未調查聲請人聲請再議狀中明確列示之爭點；(二)中國
    時報記者何博文所為有關被告檢舉聲請人學歷不實之報導，
    其資料來源均係來自被告乙○○、甲○○二人，且被告在歷
    次偵查庭中並未否認，足見渠等已有客觀上指摘或傳述足以
    毀損聲請人名譽之事；(三)被告乙○○、甲○○不僅藉中國時
    報散播不實外，被告乙○○更於報導刊登次日將該報影印放
    大張貼於校園公布欄，復運用其政治關係，藉立法院審議臺
    北大學九十四年度預算之際，捏造相同事由欺瞞立法委員洪
    秀柱，於九十三年十二月二十二日提案凍結學校校務基金，
    不僅嚴重損害聲請人名譽，更損害全校師生權益，若謂被告
    主觀上並無毀損聲請人名譽之故意，實匪夷所思；(四)聲請人
    已提出臺北大學公共事務學院院長推薦委員會第二次至第四
    次會議紀錄，足證院長推薦之候選人無須提出學歷證書（包
    括正、影本），該次院長推薦過程，從未有人（包括被告乙○○）曾對聲請人之博士學歷證書（包括學位名稱）提出質
    疑，乙○○更未曾向李建興、侯崇文二位校長提出調查告訴
    人博士學歷之文件，被告並無任何證據資料足以認為渠等有
    相當理由確信聲請人之博士學位證書為偽造，為此聲請將本
    件裁定交付審判等語。
四、按犯罪事實應依證據認定之，無證據不得認定犯罪事實，刑
    事訴訟法第一百五十四條第二項定有明文。次按認定犯罪事
    實所憑之證據，雖不以直接證據為限，間接證據亦包括在內
    ；然而無論直接或間接證據，其為訴訟上之證明，須於通常
    一般之人均不致有所懷疑，而得確信其為真實之程度者，始
    得據為有罪之認定，倘其證明尚未達到此一程度，而有合理
    之懷疑存在時，即應為有利於被告之認定，更不必有何有利
    之證據（最高法院三十年上字第八一六號判例、七十六年臺
    上字第四九八六號判例參照）。又按刑法第三百十條第一項
    一般誹謗罪之成立，必須意圖散布於眾，而指摘或傳述足以
    毀損他人名譽之事，始得以誹謗罪相繩，除行為人在客觀上
    有指摘或傳述足以毀損他人名譽之事實外，尚須主觀上有毀
    損他人名譽之故意，方具構成要件該當性，而行為人是否具
    有主觀構成要件之故意，尚須依當時具體情況客觀判斷之。
    然立法者為避免過度箝制人民之言論自由，使其因疑懼發表
    言論可能將受刑事制裁而有所保留，故復於刑法同條第三項
    規定，對於所誹謗之事，能證明為真實者，不罰。但涉於私
    德而與公共利益無關者，不在此限；第三百十一條第三款則
    規定，以善意發表言論，而對於可受公評之事，而為適當之
    評論者，不罰，均屬兼顧言論自由與個人名譽之平衡立法。
    又依司法院大法官會議釋字第五○九號解釋，「刑法同條（
    指第三百十條）第三項前段以對所誹謗之事，能證明其為真
    實者不罰，係針對言論內容與事實相符者之保障，並藉以限
    定刑罰權之範圍，非謂指摘或傳述誹謗事項之行為人，必須
    自行證明其言論內容確屬真實，始能免於刑責，惟行為人雖
    不能證明言論內容為真實，但依其所提證據資料，認為行為
    人有相當理由確信其為真實者，即不能以誹謗罪之刑責相繩
    ，亦不得以此項規定而免除檢察官或自訴人於訴訟程序中，
    依法應負行為人故意毀損他人名譽之舉證責任，或法院發現
    其為真實之義務」，準此意旨，刑法第三百十條第三項所謂
    「能證明為真實」並非必須證明至客觀真實之程度，苟行為
    人並非故意捏造虛偽事實或並非因重大過失而致其陳述內容
    與事實不符，即不得論以誹謗罪責，此與美國憲法上所發展
    出之「真正惡意原則」大致相當。據此原則，苟行為人於發
    表言論之前已踐行合理查證，確信所發表之言論為真實者，
    則縱事後得知與真相有所差異，仍因其主觀上不具有真正之
    惡意，而不該當於誹謗罪之構成要件。換言之，憲法保障言
    論及表意自由之目的，並非僅為發現真實、形成多數意見，
    毫不給予錯誤或可能錯誤之言論抒發空間，否則無異要求任
    何人於發表言論前皆須進行嚴格之「自我事前審查」，則因
    疑懼發表言論可能將受刑事制裁而有所保留，勢將使民主多
    元社會所期待建立之思辯性「公共論壇」無由形成。是審查
    行為人言論是否涉及誹謗罪時，「事實檢驗」並非絕對、唯
    一、乃至毫無例外之審查標準，若無法證明行為人具有上述
    真正惡意，自不能僅以行為人無法提出其所為言論為真實之
    證據方法或證據以供查證，即遽認行為人構成誹謗罪。
五、本件聲請人指訴被告甲○○、乙○○涉犯妨害名譽等罪嫌，
    無非係以被告甲○○於九十三年十月二十一日下午一時四十
    分許，在臺北大學建國校區東院停車場公然以「豬狗不如」
    、「偽院長」、「假學位」、「垃圾人」等語辱罵聲請人；
    嗣被告甲○○於接獲聲請人之要求公開道歉函後，又於九十
    三年十一月三日，發函該校相關人員指控聲請人「出言恐嚇
    挑釁，而且捏造不實指控毀損本人名譽」、「屢次濫用行政
    職位妄發公文毀人名節」等語；以及被告甲○○、乙○○利
    用中國時報記者何博文，於九十三年十一月十二日在中國時
    報A13版面刊登報導，指控聲請人「提不出學歷正本」、「
    涉嫌欺瞞，影響學界聲譽甚鉅」、「這種矇混作為不僅讓人
    不恥，也是對學術界尊嚴莫大傷害」等語，均足以毀損聲請
    人之名譽。又被告乙○○於九十三年十一月十六日，偽以聲
    請人名義向監察院陳情，誣指聲請人偽造博士學歷證件，嗣
    被告乙○○復於翌（十七）日，又向監察院陳情前開事項，
    因認被告二人涉犯刑法公然侮辱、誹謗、偽造文書及誣告等
    罪嫌等語，為其論據。經查：
  (一)聲請人雖指稱被告甲○○曾於九十三年十月二十一日下午，
    在臺北大學停車場連續以「豬狗不如」、「偽院長」、「假
    學位」、「垃圾人」等語對其公然辱罵，惟經檢察官依聲請
    人之聲請傳喚證人陳春生，其證稱：當天我正好要到學校停
    車場，當時丙○○走過來，我就主動跟他打招呼，要請教他
    法律問題，之後甲○○教授從另一方向走過來，江教授和丙○○互相打招呼，也跟我打招呼，當時我聽到他們在談論系
    會的事情，但他們講話聲音不是很大，我沒聽得很清楚，我
    就離開了，當時我沒有聽到甲○○有說「豬狗不如」、「偽
    院長」、「假學位」、「垃圾人」這些話，我只知道他們有
    在講話等語（見九十四年度偵字第二二九八二號卷第八十九
    頁），顯見證人陳春生並未聽聞被告甲○○有以前開粗鄙言
    詞辱罵聲請人，自難僅以聲請人之唯一指訴遽認被告甲○○
    有何公然侮辱犯行。
  (二)聲請人與被告甲○○發生上開爭執後，即於九十三年十月二
    十八日，以被告甲○○為受文者，書立內容略為「台端（指
    甲○○）於九十三年十月二十一日下午，介入干擾本人與陳
    教授之談話，並質問有關本人基於職務簽請校方調查台端於
    前兼任本院（公共事務學院）公共行政暨政策學系主任期間
    涉嫌違法情事，連續以『豬狗不如』（閩南語）、『偽院長
    』、『假學位』、垃圾人（閩南語）等不堪入耳之侮辱言詞
    和挑釁動作，辱罵本人。已涉及公然侮辱罪刑，請於文到十
    日內以書面公開道歉，否則依法訴追」等語之書函一件，並
    副知侯崇文校長及陳春生教授等情，為聲請人所是認（見告
    訴狀第二頁），並有該書函影本一紙在卷可佐（見九十四年
    度偵字第二二九八二號卷第三十六頁），足認聲請人確與被
    告甲○○於九十三年十月二十一日發生爭執，並有限期要求
    被告甲○○公開道歉否則將依法訴追之表示。是被告甲○○
    雖於九十三年十一月三日發函回應，指稱「‧‧‧本人於日
    前基於善意提醒丙○○先生應儘速辦理博士學位證書驗證公
    告事宜以昭公信，詎料丙○○先生似有惱羞成怒之嫌，不僅
    出言恐嚇挑釁，而且捏造不實指控毀損本人名譽」、「‧‧
    ‧同時亦對其屢次濫用行政職位妄發公文毀人名節之行為保
    留法律追訴權」等語（見九十四年度偵字第二二九八二號卷
    第三十六頁反面至三十七頁），惟依函文之內容係在對於聲
    請人之指控為辯駁、反對之表示，已難遽謂係屬誹謗他人之
    行為；況被告甲○○所為該函文主旨已說明係要求驗證公布
    聲請人之博士學位內容，發文對象亦僅限於校長、副校長、
    學務長、人事室、陳春生教授及聲請人，益徵其目的應係函
    促該校相關人員儘速處理有關聲請人學位爭議事件，尚難認
    其有何散布於眾之意圖，自不能以誹謗罪之刑責相繩。
  (三)九十三年十一月十二日中國時報A13版之報導，係由中國時
    報記者何博文於同年月十一日在監察院訪問前往陳情之被告
    二人後所撰等情，業據臺北地檢署檢察官於另案被告何博文
    妨害名譽案件中調查詳盡，有九十四年度偵字第五三七四號
    不起訴處分書在卷可稽（見九十四年度偵字第二二九八二號
    卷第一○八頁至第一一○頁）；而記者採訪後撰稿或報導之
    內容及角度，並非受訪者所得控制或干涉，如何取捨、編排
    、遣詞用句及是否刊登亦均係由媒體自行衡量。上開報導既
    係記者採訪被告後撰稿刊載，並非被告等自行向媒體投書，
    且被告就該事件之評論並不構成誹謗行為（此部分詳後述）
    ，即難以此遽認被告等有何誹謗聲請人名譽之犯行。又查聲
    請人確於七十三年八月取得德國基爾大學經濟暨社會學博士
    學位，並無偽造學歷文件情事，業據教育部向德國基爾大學
    查證屬實，並於九十四年一月二十七日分別以台學審字第○
    九四○○○七七二五A號、0000000000B號函覆立
    法院教育及文化委員會、監察院調查處在案，有該函文及調
    查資料可稽（見九十四年度偵字第二二九八二號卷第二十三
    至二十六頁），惟聲請人於九十二年六月參選臺北大學公共
    事務學院院長所填載之最高學歷為德國基爾大學財政學博士
    ，與其所提出之學歷證明文件影本記載為經濟暨社會學博士
    有異，而該學歷證明文件影本亦記載係「副本」，是被告等
    對於上開院長選舉結果，曾提出異議，因該選薦委員會於選
    後即已解散，該校對該異議並未為最終處理，而選薦辦法亦
    無相關規定，復該校教師申訴評議委員會亦因委員出席人數
    不足，致無法開會議討論該申訴案，被告乙○○始向監察院
    提出陳述等情，業據監察院受理被告乙○○陳訴案件中調查
    詳盡，有該調查報告一份在卷可佐（見九十四年度偵字第二
    二九八二號卷第一三九頁至第一五八頁）。依監察院之調查
    報告可知，聲請人之德國基爾大學博士學位，雖經教育部查
    證為真，惟因聲請人將學位名稱自外文翻譯為中文之適當正
    確與否，及聲請人於自書或對外表示學位名稱時並非每次均
    屬相同一致等情，始產生本件學位真偽爭議，聲請人就此亦
    陳稱：九十三年十一月十五日之特別聲明是我寫的，因為國
    科會要求要提供主修學門系所為財政學研究所，我因此將之
    列入我的學歷中，因為中國時報登載出來，我才寫這件特別
    聲明證明我的學歷等語（見同上偵卷第九十頁），亦徵被告
    甲○○供稱：因為選罷法有明訂對候選人的學歷有疑義要出
    示證件，因此學校教授或院長學歷是否真實可受公評，丙○○在學校貼一個公告學歷有三種，他說他是政治學博士或者
    是財政學博士或者經濟學博士，一張證書有三種是前所未有
    ，所以才會對他的學歷有質疑，經過侯教授向校方反映沒有
    結果才會去監察院陳情（見同上偵卷第七十七至七十八頁）
    ，及被告乙○○供稱：因為丙○○在競選臺北大學公共事務
    學院院長時在選舉公報上登載的學歷是財政學博士，而在八
    十四年間他所公開的著作政府預算一書中登載的是經濟社會
    學博士，因為我認為博士學歷應該只有一個，因此我請學校
    查明究竟是財政學博士還是經濟社會學博士，因為學校開會
    人數常常不足，所以學校並未討論出結果，我才去監察院陳
    情，後來我向校方要求提供丙○○學歷證明，學校給我影本
    ，我請教懂德文的老師後得知其提出的學歷是經濟社會學博
    士，且上面有一德文字是第二手稿並非正本，因此我要求學
    校請丙○○提供學歷正本，但他都沒提出來，我為了知道他
    的學位為何、學歷原始正本為何，才去監察院陳情請求調查
    ，丙○○九十三年十一月十五日在學校張貼特別聲明，文中
    署名他有三個學位，上述讓我產生合理懷疑為何一個博士學
    位有三種等語（見同偵卷第八十八頁），並非虛妄。而本件
    國立臺北大學公共事務學院院長之推薦，受推薦者之學經歷
    資格為何，實與校務發展、學生學習環境等範疇之公共利益
    有關，亦屬可受一般人公評之事項，被告二人係屬該校教授
    及副教授，對於屬該校公共事務學院院長候選人之聲請人之
    學位真偽一事提出質疑、指摘，縱係於推薦甄選結束後始為
    之，仍應屬就公共事務所為之意見表達範圍，依其言論及促
    成其言論形成之客觀環境，難認有誹謗他人之故意，更屬對
    於可受公評之事所為之合理評論，而為言論自由保障之範疇
    ，縱其言詞尖銳，並致聲請人因學位遭質疑而有名譽受損之
    觀感，亦難對被告以刑法誹謗罪相繩。
  (四)另關於聲請人指稱被告乙○○於九十三年十一月十六日偽以
    其名義向監察院陳情，復於同年十一月十七日自行向監察院
    陳情，涉犯偽造文書及誣告罪部分，查聲請人曾於九十三年
    十一月十二日以被告甲○○、乙○○為受文者，副本予監察
    院之方式書立書函，指稱被告甲○○等於九十三年十一月十
    二日中國時報A13版所指涉內容，嚴重損及其名譽，要求登
    報公開道歉，否則依法訴追等語，經監察院於同年十一月十
    六日收文（收文字號：0000000000號）；而被告
    乙○○係於九十三年十一月十一日前往監察院向值日委員陳
    述聲請人參選公共事務學院院長一職之博士學位涉有偽造情
    事而該校迄未處置，並提出陳情書狀請監察院查處（該陳情
    書狀監察院於同年十一月十七日收文，收文字號為：000
    0000000號），經監察院將前開二陳訴案件併案派查
    後，因電腦作業上未分別敘明陳情摘要，僅登錄被告乙○○
    所陳訴之陳情摘要，致電腦系統自動反拷，而使聲請人所陳
    訴案件之陳情摘要與被告乙○○之陳訴案件相同等情，有監
    察院秘書長九十五年二月二十七日（九五）秘台教字第○九
    五二四○○○○七號函及附件資料在卷可稽（見九十四年度
    偵字第二二九八二號卷第一三○頁至第一三八頁）；另卷附
    聲請人所提出之監察院回覆已受理其陳情案件函文及陳情人
    為「丙○○」之陳情案件查詢列印資料上之書狀文號均為0
    000000000號，且前開0000000000號陳
    情案件查詢資料之陳情摘要亦與被告候漢君所陳情0000
    000000號案件相同等情（見九十四年度偵字第二二九
    八二號卷第四九頁），足認0000000000號陳情案
    件之陳情摘要，係監察院電腦登錄處理疏失而發生錯誤，足
    見被告乙○○並無冒用聲請人名義向監察院陳情之行為，當
    無偽造文書犯行。至被告乙○○向監察院陳述指稱聲請人之
    博士學歷證件不實部分，其主觀上確認為自己有合理根據，
    已如前述，其目的應在於請求職司公務員懲戒事務之監察院
    就學位真偽爭議一事判明是非曲直，難認具有誣告之故意，
    尚不得遽論以誣告罪嫌。
六、綜上所述，本件並無證據證明被告甲○○有告訴意旨所指公
    然侮辱行為，另其與被告乙○○於本件聲請人學位爭議事件
    中所為之接受媒體採訪、對學校內外陳述及向監察院陳情部
    分，亦均不足以證明被告二人具有誹謗之故意，自難認渠等
    有何犯罪嫌疑。至於聲請人告訴及聲請交付審判意旨指稱被
    告二人又運用其等政治關係，藉立法院審議臺北大學九十四
    年度預算之際，捏造相同事由欺瞞立法委員洪秀柱，提案凍
    結該校校務基金，及被告乙○○將本案之相關報導，放大在
    校園到處張貼，並擅自於聲請人對校內師生之「特別聲明」
    附加挑釁言詞到處張貼等部分，原不起訴處分書及駁回再議
    處分書雖未加以判斷論述，惟衡諸本件事證，應屬被告二人
    於質疑聲請人學位真偽之過程中所為指摘方法或手段之一種
    ，仍難認有何誹謗之故意；況法院裁定交付審判，即如同檢
    察官提起公訴使案件進入審判程序，是法院裁定交付審判之
    前提，必須偵查卷內所存證據已符合刑事訴訟法第二百五十
    一條第一項規定「足認被告有犯罪嫌疑」而應由檢察官提起
    公訴之情形，亦即該案件已經跨越起訴門檻，否則，縱或法
    院對於檢察官所認定之基礎事實有不同判斷，因交付審判審
    查制度並無如同再議救濟制度得為發回原檢察官續行偵查之
    設計，若依卷內現存資料無從判斷該案被告具有犯罪嫌疑而
    已跨越起訴門檻，法院仍應依同法第二百五十八條之三第二
    項前段規定，以聲請無理由而裁定駁回。
七、綜上所述，本件並無積極證據足認被告等確有聲請意旨所指
    犯行，是臺灣臺北地方法院檢察署檢察官以被告等犯罪嫌疑
    不足而為不起訴處分，經臺灣高等法院檢察署參酌卷內證據
    資料之結果，而為駁回再議之處分，尚無不合，聲請意旨仍
    以前詞指摘駁回原不起訴處分及原再議處分為不當，聲請交
    付審判，為無理由，應予駁回。
據上論斷，應依刑事訴訟法第第二百五十八條之三第二項前段，
裁定如主文。
中　　華　　民　　國　　96　　年　　1 　　月　　4 　　日
                  刑事第十一庭  審判長法　官　劉方慈
                                      法　官　鍾淑慧
　　　　　　　　　　　　    　　　  　法　官　林庚棟
以上正本證明與原本無異。
不得抗告。
　　　　　　　　　　　　　　　　      書記官　殷玉芬
中　　華　　民　　國　　96　　年　　1 　　月　　9 　　日
